臺灣高等法院臺中分院民事判決　　　九十三年度保險上易字第一八號
　　　上　訴　人　己○○
　　　上　訴　人　丙○○
　　　上　訴　人　乙○○
　　　上　訴　人　甲○○
　　　法定代理人　庚○○
　　　訴訟代理人　戊○○
右當事人間請求給付保險金事件，上訴人對於中華民國九十三年八月二十四日臺灣苗
栗地方法院九十二年度保險字第八號第一審判決提起上訴，經本院於九十三年十二月
十五日言詞辯論終結，判決如下：
　　　主　　　文
上訴駁回。
第二審訴訟費用由上訴人負擔。
　　　事實及理由
一、上訴人起訴主張：伊等之被繼承人徐芹定於民國（下同）九十年十二月二十四日
    向被上訴人投保「二十年繳費新防癌終身健康保險－計劃三」，嗣徐芹定於九十
    二年六月三日經國立台灣大學醫學院附設醫院診斷證實罹患肝癌，住院接受手術
    治療，至同年六月十九日出院，同年十月三十日又住院接受栓塞治療，至同年十
    一月七日始出院，依約得請求理賠金額新台幣（下同）一百一十七萬四千元。詎
    被上訴人竟以被保險人於投保時未據實告知，違反保險法第六十四條之規定而解
    除契約，拒絕理賠。爰依保險契約訴請被上訴人給付上開金額及法定遲延利息。
    經原審為上訴人全部敗訴之判決，上訴人不服，提起本件上訴，聲明：(一)原判決
    廢棄。(二)被上訴人應給付上訴人壹佰壹拾柒萬肆仟元及自一審起訴狀繕本送達翌
    日起至清償日止，按年息百分之五計算之利息。併稱：被上訴人未先依一般同業
    之慣例，要求被保險人至指定醫院健康檢查，顯有明顯重大疏失，應有民法第二
    百十七條與有過失之適用。被保險人徐芹定於九十年七月及同年八月至苗栗市協
    和醫院就醫時雖遵醫囑進行超音波肝功能及腫瘤標記等檢查，結果多數均屬正常
    ，雖Ｂ型肝炎表面抗炎為陽性及超音波顯示肝臟有陰影，但當時尚不能確定被保
    險人罹患肝癌，醫師亦未告知有異常，且系爭保險契約要保書中之勾選事項及被
    保險人之簽名係由被上訴人之業務員丁○○單方面代替被保險人所為，難謂被保
    險人有違據實說明之義務，被上訴人復未舉證證明被保險人未告知之事項與其承
    保與否或承保條件之評估有相當因果關係，應無權解除保險契約云云。
二、被上訴人則以：並非所有被保險人均須接受體檢後始得投保，要保人之據實說明
    義務亦不因保險人已指定醫師檢查而免除，本件被保險人徐芹定早在投保前，亦
    即九十年七月二十七日，即於協和醫院接受「超音波」、「肝功能」及「腫瘤標
    記」等多項檢查，檢驗報告結果顯示Ｂ型肝炎病毒表面抗原呈陽性反應，且診斷
    「疑肝癌」，復於同年八月間陸續返院就診，惟徐芹定於系爭保險契約要保書第
    五條告知事項之第四項、第五項第三款、第八條等關於被保險人曾否健康檢查異
    常或有癌症、肝炎等詢問事項，一概均為「否」之勾選，並簽名確認，顯已違反
    據實說明之義務，該不實說明之結果，足以影響伊對於危險之估計，更進一步嚴
    重誤導伊核保與否之結果，伊依保險法第六十四條第二項規定及系爭保險契約第
    八條約定，已於九十二年七月二十四日以存證信函向徐芹定為解除系爭保險契約
    之意思表示，則契約當自始無效，伊自不負給付保險金之義務等語，資為抗辯。
    併聲明：駁回上訴。
三、查上訴人主張：伊等之被繼承人徐芹定於九十年十二月二十四日向被上訴人投保
    「二十年繳費新防癌終身健康保險－計劃三」，嗣徐芹定於九十二年六月三日經
    國立台灣大學醫學院附設醫院診斷證實罹患肝癌，住院接受手術治療，依約得請
    求理賠金額一百一十七萬四千元，嗣徐芹定於九十三年六月十六日因肝腫瘤死亡
　　，由渠等承受訴訟之事實。已據其提出保險契約、存證信函、函、戶籍謄本、繼
    承系統表、診斷證明書等為證，復為被上訴人所自認為真正，自堪信上訴人上開
    主張為真正。惟被上訴人既以前揭情詞置辯。是本件自應審究被上訴人於九十二
    年七月二十四日解除契約之表示是否合法？即徐芹定於訂立保險契約時，是否有
    未盡告知義務之事情？經查：
　　（一）按訂立契約時，要保人對於保險人之書面詢問，應據實說明。要保人故意
　　　　　隱匿，或因過失遺漏，或為不實之說明，足以變更或減少保險人對於危險
          之估計者，保險人得解除契約；其危險發生後亦同。保險法第六十四條第
          一、二項分別訂有明文。蓋保險契約為最大誠信契約，要保人與被保險人
　　　　　就保險人之書面詢問事項應負說明義務，方能使保險人評估是否接受要保
　　　　　人保險之請求或為調高保險費率之決定。此項要保人或被保險人據實說明
　　　　　之義務，並不因其為主動投保或經招攬投保或保險人是否指定醫師先為檢
　　　　　查而異。上訴人稱：被上訴人未先依一般同業之慣例，要求被保險人至指
　　　　　定醫院健康檢查，顯有明顯重大疏失，應有民法第二百十七條與有過失之
　　　　　適用云云。已非有據，且亦未能證明保險業有先要求被保險人至指定醫院
　　　　　健康檢查之慣例。證人丁○○亦證稱：不是每件保險案件均要去特約醫院
　　　　　檢查，如果投保人在投保之前沒有健康問題，就無須檢查，要保書內第五
　　　　　告知事項內之第四項（即是否曾因健康檢查異常而被建議接受其他檢查）
　　　　　如勾選是，送件後，公司就會衡量是否承保或提高保費等語。是上訴人前
　　　　　開所辯，自非可取。
　　（二）次查，依要保人即被保險人徐芹定與被上訴人於九十年十二月二十四日所
          訂立之新防癌終身健康保險要保書第四、五、八項分別要求被保險人告知
          ：過去二年內被保險人是否曾因接受健康檢查有異常情形而被建議接受其
          他檢查？被保險人過去五年內是否患有癌症、未經證實為良好或惡性之腫
          瘤、大腸息肉而接受醫師治療、診療或用藥？是否曾經診斷疑似癌症、腫
          瘤、Ｂ型或Ｃ型肝炎帶原者、肝炎、肝硬化？（見原審卷第三十二頁）是
          本件要保人即被保險人徐芹定於本件契約訂立時即應就上開事項據實告知
　　　　　保險人，以供保險人評估是否接受保險。本件被保險人於訂立保險契約前
　　　　　之九十年七月二十七日已因噁心、右上腹脹至苗栗協和醫院求診，觸診結
　　　　　果，右上腹有壓痛，當日接受超音波檢查報告顯示被保險人之左、右肝葉
　　　　　疑似結狀陰影，或因肝癌病變傷或其他之記載，被保險人復於同年八月一
　　　　　日、八月十一日、八月十七日陸續至該院就診，而八月一日、八月十一日
　　　　　均經診斷：腹痛顯疑似右肝葉腫瘤或肝癌（Abdominal Echo shows suspe
　　　　　cted tumor at RT Lobe LIVER R/O Hepatoma）等情，此有協和醫院之門
　　　　　診病歷、超音波申請檢查報告表、及譯文等附原審卷可稽。另證人即協和
　　　　　醫院醫師辛○○亦證稱：「初診係於八十年左右，最近於九十年七月二十
　　　　　六日因病人主訴噁心、腹脹，．．．．到了七月二十七日的檢查，才發現
　　　　　他的肝臟有些不正常，所以在八月一日就由另一位醫師做肝功能及肝癌的
　　　　　腫瘤標記及肝炎篩檢，檢查時都有告知病患要做何項檢查。．．．」、「
　　　　　．．．因為肝癌認定有六項檢查，一為超音波、腫瘤標記、電腦斷層掃瞄
　　　　　、磁振造影、血管攝影、組織切片，．．．．．最起碼要有二至三項的檢
　　　　　查，因最後其他的檢查正常，所以我們不敢確定超音波的陰影為何物，是
　　　　　否為腫瘤，所以告知病人要長期追蹤。」、「不管檢查結果（Ｂ型肝炎）
　　　　　是陽性或陰性都會告訴病人」（見原審卷第七十三至第七十五頁）。足見
　　　　　被保險人徐芹定於九十年七月二十七日時，已因健康檢查而被建議接受超
　　　　　音波及腫瘤標記之檢查，並確實已為上開檢查，依九十年八月一日之檢查
　　　　　報告即顯示Ｂ型肝炎病毒表面抗原呈陽性反應，經醫師告知伊患有Ｂ型肝
　　　　　炎並告以應長期追蹤等情。
　　（三）而系爭保險契約第五告知事項四關於被保險人於過去二年內是否曾因接受
          健康檢查有異常情形而被建議接受其他檢查？及事項八是否曾經診斷疑似
          癌症、腫瘤、Ｂ型或Ｃ型肝炎帶原者、肝炎、肝硬化？被保險人均曾發生
　　　　　，且係知悉，惟其於該二事項均勾選「否」，有兩造所不爭執之要保書附
　　　　　卷足按，嗣後徐芹定則罹患肝癌。是徐芹定於投保前，其為肝炎帶原者及
　　　　　被建議接受超音波、腫瘤標記等檢查之事實，未經告知被上訴人，自足以
　　　　　影響被上訴人對危險之估計。姑不論，醫師是否告知被保險人其經判斷有
　　　　　疑似肝腫瘤或肝臟上陰影檢查之結果為何，惟被保險人就上開告知事項四
　　　　　、八顯已明知其存在，而未於要保書上告知，已違背告知之義務，被上訴
　　　　　人主張於九十二年七月二十四日解除保險契約，亦經其提出上訴人所自認
　　　　　之存證信函為證，是被上訴人解除契約自屬合法。雖上訴人辯稱：該勾選
　　　　　事項非被保險人所自為而係保險營業員丁○○所自為等語。然證人丁○○
　　　　　已證稱，均係被保險人自行填寫等語。況上訴人於原審均未否認要保書之
　　　　　真正及告知事項係由被保險人自行勾選，至二審方主張係證人丁○○所勾
　　　　　選云云，顯非可取。
　　（四）另上訴人辯稱：被上訴人未舉證證明被保險人未告知之事項與其承保與否
          或承保條件之評估有相當因果關係，及被保險人罹患Ｂ型肝炎未必導致腫
          瘤，被上訴人應無權解除保險契約云云。惟Ｂ型肝炎患者罹患肝癌之機率
　　　　　，較正常人為高，此係眾所週知之醫學常識；況保險契約為最大善意契約
　　　　　，而「是否曾經診斷為Ｂ型肝炎帶原者」已列為要保書上之必要告知事項
　　　　　，自係保險人衡量承保與否及保費之條件，故無論保險人將如何評估告知
　　　　　事項內容與是否承保或保費高低等保險條件之關係，均不影響被保險人違
　　　　　反保險法第六十四條所定告知義務之事實。
四、綜上所述，被上訴人主張其得依保險法第六十四條第二項前段規定解除本件保險
    契約，自屬可取。且被上訴人已於九十二年七月二十四日以存證信函解除系爭保
    險契約，已如前述，從而，被上訴人抗辯其與徐芹定間之系爭保險契約已因解除
    而消滅，其無給付義務等語，洵屬可信。是則上訴人執此保險契約，請求被上訴
    人給付一百一十七萬四千元及利息，為無理由，不應准許。原審為上訴人敗訴之
    判決，及駁回其假執行之聲請，並無不合。上訴意旨指摘原判決不當，求予廢棄
    改判，為無理由，應予駁回。又本件事證已臻明確，兩造其餘攻擊防禦方法，與
    判決之結果不生影響，本院自無庸一一論究，併此敘明。
五、據上論結，本件上訴為無理由，依民事訴訟法第四百四十九條第一項、第七十八
    條，判決如主文。
中　　　華　　　民　　　國　　九十三　　年　　 十二　　 月　　二十九　　日
~B1民事第六庭審判長法　官　吳火川
~B2　　　　　　　　法　官　陳繼先
~B3　　　　　　　　法　官　吳惠郁
右為正本係照原本作成。
不得上訴。
~B　　　　　　　　書記官　柯孟伶
中　　　華　　　民　　　國　　九十三　　年　　 十二　　 月　　 三十　　 日
                                                                        Ｈ
